臺北高等行政法院判決　　　　　　　　　　　　　　　九十年度訴字第六三一九號
　　　　　　　　　　　　　　　.
　　原　　　告　甲○○
　　被　　　告　財政部台灣省北區國稅局
　　代　表　人　林吉昌（局長）
　　訴訟代理人　乙○○
　　　　　　　　丙○○
右當事人間因綜合所得稅事件，原告不服財政部中華民國九十年十月二十四日台財訴
字第０八九００七七一九八號訴願決定，提起行政訴訟。本院判決如左：
    主  文
原告之訴駁回。
訴訟費用由原告負擔。
    事  實
一、事實概要：
  Ａ、本件原告辦理民國（下同）八十六年度綜合所得稅結算申報時，經被告機關認
      定有「漏報、短報營利、薪資、利息所得計四九二、八Ｏ七元，因此而漏繳所
      得稅額新台幣（下同）一Ｏ一、六六七元」之事實，因此認為原告違反所得稅
      法第七十一條第一項規定，而作出以下之規制性決定：
    １、補徵本稅一Ｏ一、六六七元。
    ２、課處罰鍰二Ｏ、三ＯＯ元（註：課罰依據為得稅法第一百十條第一項）。
  Ｂ、原告不服上開行政處分，申請復查結果，未獲變更，提起訴願亦遭駁回，遂向
      本院提起行政訴訟。
二、兩造聲明：
  Ａ、原告聲明：
      求為判決撤銷原處分（包含復查決定）及訴願決定。
  Ｂ、被告聲明：
      求為判決駁回原告之訴。
三、兩造之爭點：
  Ａ、原告主張之理由：
    １、復查決定屢以「系爭定期存款利息所得於八十六年度給付，依收付實現原則
        應併入八十三年度綜合所得總額計課，並無免徵所得稅適用」為由，維持原
        核定。惟查：
      ａ、「收付實現」原則，並非淺顯易懂且習以為常之常理，非一般人所能自然
　　　　　了解。又此一原則並未在所得稅法中使用，何以據以規範人民之權利義務
　　　　　。
　　　ｂ、財政部賦稅署六十年六月二日台稅一發字第三六八號箋函關於納稅義務人
          因案停職後，於復職時服務機關一次補發其停職期間之薪金，應以實際給
          付之總額，課徵綜合所得稅之釋示，雖經司法院釋字第三七七號解釋認與
          憲法無牴觸，惟不代表該案納稅義務人失去停職期間應享有所得稅扣免之
          權利。
      ｃ、大法官之釋義，財政部竟予通案化，於六十年十二月二十二日台財稅第三
          九九二○號函釋：「綜合所得稅之課徵，係以收付實現為原則，所得所屬
          年度之認定，應以實際取得日期為準，納稅義務人申請扣除額之認定，亦
          應以實際支付日期為準。」如此重要之規定，竟於母法（所得稅法）中未
          予明文，而僅憑六十年一紙函釋，要求民眾能遵守，實屬無理。
    ２、再查復查決定以系爭定期存款利息所得，臺灣銀行新竹分行於滿期一次給付
        所得利息時已依法辦理扣繳為由，認屬所得稅法第十七條第一項第二款第三
        目第三小目所謂「全年不超過二十七萬者」，而就原告請求認定「三年所得
        」之事實，未有合理解釋。
    ３、原告並非故意，亦非誤解法令誤報、漏報，所爭者在於；所得稅法未能明訂
        「收付實現」原則，強行以行政命令規範人民之權利義務，錯誤疏漏不在原
        告，自不適用所得稅法第七十一條第一項及第一百十條第一項之罰。罰鍰部
        分應併予撤銷。
  Ｂ、被告主張之理由：
    １、本稅部分：
      ａ、按「納稅義務人及與其合併報繳之配偶暨受其扶養親屬於金融機構之存款
          、公債、公司債、金融債券之利息、儲蓄性質信託資金之收益及公司公開
          發行並上市之記名股票之股利合計全年不超過二十七萬元者，得全數扣除
          ，超過二十七萬元者，以扣除二十七萬元為限。」為所得稅法第十七條第
          一項第二款第三目第三小目所明定。
      ｂ、本件系爭利息所得六Ｏ五、七Ｏ九元（原告當年度申報一八一、七一三元
          ），係原告之扶養親屬阮彭芳書取自臺灣銀行新竹分行所給付之利息所得
          ，期間為八十三年八月二十四日至八十六年八月二十四日止三年期整存整
          付儲蓄存款二筆到期利息所得，該分行於八十六年八月二十六日一次給付
          利息所得六Ｏ五、七Ｏ九元，並依法辦理扣繳。
      ｃ、被告機關以納稅義務人（原告）及與其合併報繳之配偶暨受扶養親屬於金
          融機構之存款利息所得，併計當年度綜合所得計課，因儲蓄特別扣除額超
          過二十七萬元，以扣除二十七萬元為限，核定其綜合所得總額為三、五七
          九、五五三元，淨額為二、六三一、五五三元，揆諸前揭法令規定，補徵
          稅款一Ｏ一、六六七元，並無不合。
    １、罰鍰部分：
      ａ、按「納稅義務人已依本法規定辦理結算申報，但對依本法規定應申報課稅
          之所得額有漏報或短報情事者，處以所漏稅額兩倍以下之罰鍰。」為所得
          稅法第一百十條第一項所規定。
      ｂ、本件被告及其配偶暨受其扶養親屬辦理八十六年度綜合所得稅結算申報時
          ，漏報、短報營利、薪資、利息所得計四九二、八Ｏ七元，案經被告機關
          查得，除補徵稅款一Ｏ一、六六七元，另依前揭法令規定，按違章案件裁
          罰金額或倍數參考表編號十七之規定，處以漏稅額Ｏ·二倍之罰鍰二Ｏ、
          三○○元，揆諸前揭法條規定，並無違誤。
      ｃ、又按「綜合所得稅納稅義務人申報扶養其已婚而未滿二十歲之子、媳，經
          歸戶發現漏未將其子、媳所得合併申報，於違章審理過程中申請分開單獨
          申報，可准其重行核計所得額依法課稅。說明：二、查未成年子女而有所
          得者，應依所得稅法第十五條規定，由其父母合併申報課稅。為未滿二十
          歲之子女如以結婚，依民法第十三條規定，已具有行為能力，得合併其配
          偶之所得單獨申報課稅。」「綜合所得稅之課徵，係以收付實現制為原則
          ，所得所屬年度之認定，應以實際取得日期為準，納稅義務人申請扣除額
          之認定，亦應以實際支付日期為準。」為財政部七十九年二月十二日台財
          稅第七八Ｏ四六七九三二號函及六十年十二月二十二日台財稅第三九九二
          Ｏ號函所明示。按前揭函釋意旨，被告機關於八十九年七月七日以北區國
          稅法第八九Ｏ三三七八九號函覆原告，就扶養親屬阮彭芳書當年度有利息
          所得六Ｏ五、七Ｏ九元，是否要採分開申報，以維護其權益。原告於八十
          九年七月十九日函覆被告機關略以，本來分開申報能減少稅款，對納稅義
          務人較有利，當然會要求分開申報。但是，本案原告之訴求，不在能少繳
          稅或行政救濟，而在探求法的解釋及事實認定等語。另原告主張該筆利息
          所得六Ｏ五、七Ｏ九元應有法學「假期利益」乙節，查該筆定期存款利息
          所得扣繳發生日為八十六年八月二十六日列為八十六年度收入，依收付實
          現原則併入當年度綜合所得總額計課，並無免徵所得稅適用，原告主張顯
          係誤解法令，並予陳明。
    理  由
一、程序方面：
    本件原告受合法通知未於言詞辯論期日到場，又無民事訴訟法第三百八十六條各
    款所列、得不到庭之情形，爰依行政訴訟法第二百十八條準用民事訴訟法第三百
    八十五條、第三百八十六條之規定，由被告聲請而為一造辯論判決。
二、實體方面：
  Ａ、按「納稅義務人及與其合併報繳之配偶暨受其扶養親屬於金融機構之存款．．
      之利息．．合計全年不超過二十七萬元者，得全數扣除，超過二十七萬元者，
      以扣除二十七萬元為限。」為所得稅法第十七條第一項第二款第三目第三小目
      所明定。次按「綜合所得說之課徵，係以收付實現制為原則，所得所屬年度之
      認定，應以實際取得日期為準，納稅義務人申請扣除額之認定，亦應以實際支
      付日期為準。」財政部六十年十二月二十二日台財稅第三九九二○號函所明釋
      。又按「個人所得之歸屬年度，依所得稅法第十四條及第八十八條規定並參照
      第七十六條之一第一項之意旨，係以實際取得之日期為準，亦即年度綜合所得
      稅之課徵，僅以已實現之所得為限，而不問其所得原因是否發生於該年度。」
      並經司法院釋字第三七七號解釋有案。
  Ｂ、本件原告辦理八十六年度綜合所得稅結算申報，其中利息所得六Ｏ五、七Ｏ九
      元係原告之扶養親屬阮彭芳書取自臺灣銀行新竹分行所給付之利息所得，期間
      為八十三年八月二十四日至八十六年八月二十四日止三年期整存整付儲蓄存款
      二筆到期利息所得，該分行於八十六年八月二十六日一次給付利息所得六Ｏ五
      、七Ｏ九元，並依法辦理扣繳。被告機關以納稅義務人（原告）及與其合併報
      繳之配偶暨受扶養親屬於金融機構之存款利息所得，併計當年度綜合所得計課
      ，因儲蓄特別扣除額超過二十七萬元，以扣除二十七萬元為限，核定其綜合所
      得總額為三、五七九、五五三元，淨額為二、六三一、五五三元，補徵稅款一
      Ｏ一、六六七元，經核並無不合。原告不服，主張如事實欄所載。本件所需審
      究者為被告將系爭定期存款利息所得併入八十六年度綜合所得總額計課，是否
      適法？
  Ｃ、按「個人所得之歸屬年度，依所得稅法第十四條及第八十八條規定並參照第七
      十六條之一第一項之意旨，係以實際取得之日期為準，亦即年度綜合所得稅之
      課徵，僅以已實現之所得為限，而不問其所得原因是否發生於該年度。」八十
      四年三月三十一日司法院大法官會議著有釋字第三七七號解釋可參。又「認定
      所得歸屬年度有收付實現制與權責發生制之分，無論何種制度均利弊互見，如
      何採擇，為立法裁量問題。歷次修正之所得稅法關於個人所得稅之課徵均未如
      營利事業所得採權責發生制為原則（見中華民國七十八年十二月三十日修正公
      布之所得稅法第二十二條），乃以個人所得實際取得之日期為準，即所謂收付
      實現制，此就同法第十四條第一項：個人綜合所得總額，以其全年各類所得合
      併計算之；第八十八條第一項：納稅義務人有各類所得者，應由扣繳義務人於
      給付時，依規定之扣繳率或扣繳辦法扣取稅款並繳納之，又第七十六條之一第
      一項對於公司未分配盈餘歸戶，按其歸戶年度稅率課徵所得稅，而不問其實際
      取得日期之例外規定，對照以觀，甚為明顯。是故個人綜合所得稅之課徵係以
      年度所得之實現與否為準，凡已收取現金或替代現金之報償均為核課對象，若
      因法律或事實上之原因而未能收取者，即屬所得尚未實現，則不列計在內。」
      亦為該號解釋理由書所闡明，已明確說明依照所得稅法第十四條第一項及第八
      十八條第一項規定，凡於該年度內已收取現金或替代現金之報償均為核課對象
      ，故原告所稱「收付實現」原則應於所得稅法中使用，否則不得據以規範人民
      之權利義務一節，尚有誤會；至財政部有無必要參照同法第二十二條規定，明
      定個人綜合所得稅係採取「收付實現」原則，為立法問題，非本院所得干預，
      附此敘明。又財政部六十年台財稅第三九九二○號函釋略以「綜合所得說之課
      徵，係以收付實現制為原則，所得所屬年度之認定，應以實際取得日期為準，
      納稅義務人申請扣除額之認定，亦應以實際支付日期為準。」，係主管機關本
      於職權對法律含義所為之釋示，既經司法院大法官會議釋字第三七七號解釋就
      該部賦稅署相同旨意之六十年台稅一發字第三六八號函釋確認並不違憲在案，
      本院自得予以適用。而本件被告係依所得稅法第十四條第一項及第八十八條第
      一項規定（原告提出之扣繳憑單為一次給付、一次扣繳）辦理，並非依六十年
      台財稅第三九九二○號函釋辦理課稅。再就一般銀行實務而言，對定期存款如
      何付息，採一年一付或到期全部一次給付等方式，存款人本有選擇自由；本案
      系爭所得雖屬三年期間之利息，惟既係於八十六年度一次給付，被告以實際給
      付之年度即八十六年度，按實際給付總額課徵其綜合所得稅，並無違誤，訴願
      決定予以維持，亦無不合，原告起訴意旨為無理由，應予駁回。又本件原處分
      並無罰鍰處分存在，原告起訴請求撤銷罰鍰處分，其起訴為不合法，應併予駁
      回。
三、綜上所述，本件原處分（含復查決定）並無不合，訴願決定予以維持亦無違誤，
    原告訴請撤銷於法無據，應予駁回。
據上論結，本件原告之訴為無理由，爰依行政訴訟法第二百十八條、第九十八條第三
項前段、民事訴訟法第三百八十五條第一項前段，判決如主文。
                                  臺北高等行政法院  第五庭
中　　　華　　　民　　　國　　九十一　　年　　　十　　　月　　 十六 　　日
                                            審判長  法  官　張瓊文
      　　　　　　　　　　　　　　　　　　　　      法　官　黃清光
      　　　　　　　　　　　　　　　　　　　　      法　官　帥嘉寶
右為正本係照原本作成。
如不服本判決，應於送達後二十日內，向本院提出上訴狀並表明上訴理由，如於本判
決宣示後送達前提起上訴者，應於判決送達後二十日內補提上訴理由書（須按他造人
數附繕本）。
中　　　華　　　民　　　國　　九十一　　年　　　十　　　月　　 十六 　　日
                                                    書記官  林麗美
